【裁判字號】    94,上易,577
【裁判日期】    950315
【裁判案由】    詐欺
【裁判全文】
臺灣高等法院臺中分院刑事判決    民國94年度上易字第577號
上  訴  人
即  被  告  己○○○
選任辯護人  羅豐胤律師
            王雅泠律師
上列上訴人因詐欺案件，不服臺灣南投地方法院中華民國 94年3
月30日第一審判決 （民國93年度易字第499號，起訴案號：臺灣
南投地方法院檢察署92年度偵字第3268號），提起上訴，本院判
決如下：
    主  文
原判決撤銷。
己○○○無罪。
    理  由
一、公訴意旨以被告己○○○於民國89年間，與丙○○、甲○○
    等三人，共同簽訂「合建契約書」，欲合夥開發丙○○所有
    南投縣中寮鄉○○段 171、178、179號地號土地，己○○○
    於合作期間發現有利可圖，竟基於意圖為自己不法所有之概
    括犯意，先於民國 91年5月28日，未經丙○○同意，私下與
    甲○○另訂「合夥契約書」，契約書中約定就丙○○所有之
    上地為開發並興建房屋，並向甲○○以變更地目及業務推廣
    之經費為由，詐得新台幣（下同）50萬元，嗣後己○○○明
    知甲○○並無終止與丙○○間合作契約之意，且前合夥契約
    尚存，竟對丙○○佯稱甲○○欲終止合夥契約，使丙○○擔
    心一旦合夥契約終止，將無法繼續繳納農會貸款，己○○○
    遂趁機邀丙○○與伊及不知情之李秋柬、張證程等人另行合
    夥，欲在丙○○所有之前開土地上開發並興建房屋，伊等四
    人遂於91年10月29日簽訂「合作興建協議書」，己○○○則
    故計重施，以變更地目及推廣業務費用為由，順利向李秋東
    、張證程詐得 200萬元，因認被告犯有刑法第339條第1項之
    詐欺罪嫌。其論據則略以：告發人乙○○、證人甲○○、李
    秋東等人當庭指訴，甲○○稱：「但是曾經交給她50萬元作
    為變更地目及推廣業務所用。」、「（問：該50萬是否用在
    合理的業務上？）我不知道，沒有看到任何明細。」、李秋
    東稱： 「有，先給她70萬，再給130萬元，作為變更地目的
    費用，蘇當初說已花了7、8百萬元，但依我們專業判斷不可
    能... 」；又查，被告雖辯稱先後取得之 50萬、200萬元，
    係用以變更地目及推廣業務之用，然被告僅以概括之（委任
    達觀工程公司300萬元、出差食宿費192萬元等等）「支出明
    細表」庭呈，至收據、帳簿或發票等，被告均無法提出，且
    被告所庭呈之「支出明細表」各項目金額動輒數十萬或百萬
    以上，卻僅提出金額佳數萬或數千元之收據，顯與常理不符
    ; 再查，被告另稱 89年7月12日，丙○○與甲○○簽約時，
    尚未受丙○○委任，然該契約確係被告仲介丙○○與甲○○
    簽約（此有證人戊○○、甲○○證述屬實），即被告應明知
    有此契約存在，卻又以不實謊言慫恿丙○○以同一塊上地另
    與李秋東、張證程二人簽約，並自二人處詐得 200萬元；綜
    上，本件應係被告利用告發人丙○○找尋合建契約合夥人的
    機會，對其他合夥人以地目變更及業務推展需經費為由，騙
    取他人財物無誤。此外並有「合建契約書」、「合夥契約書
    」、「合作興建協議書」影本、被告庭呈之支出明細表各乙
    份在卷可按云云。
二、訊之被告己○○○，堅決否認詐欺，辯稱其確有進行地目變
    更等事宜以利土地之開發合建，其另覓李秋東、張證程合作
    ，係因地主丙○○之土地抵押向農會貸款，而甲○○未為地
    主繳納貸款本息，致土地將為農會聲請查封，恐致合建案無
    法進行，乃另覓李秋東、張證程簽約合作，由林秋東代繳農
    會貸款本息，使土地得免查封等語，經查(一)被告己○○○進
    行土地開發事宜，並委託達觀工程顧問有限公司辦理申請開
    發乙節，有南投縣中寮鄉新仙樂社區災後重建鄉村區申請開
    發案委託服務合約書及相關單據與有關機關之函文為憑，另
    參以本件土地辦妥地目變更，並合建房屋完成，有土地及建
    築登記簿謄本可考，可見被告所稱其確有進行開發事宜以利
    合建等語，未可逕指為子虛；(二)起訴書謂被告對丙○○佯稱
    甲○○欲終止合約契約，使丙○○擔心一旦合夥契約終止，
    將無法繼續維持繳納農會貸款云云，惟查地主一方與甲○○
    並非不能直接連繫溝通，此乃一般經驗及事理之當然，而甲○○是否終止合夥契約，就合約之進行乃關係重大之事，地
    主丙○○一方焉有不自行與甲○○連繫查證之理，豈容被告
    有以片面之「佯稱」誆騙得逞之可能，是告發人乙○○等人
    關於此情之指謂，殊難輕信；(三)又甲○○未代繳上述農會貸
    款本息，嗣由李秋東代繳，使土地免於查封乙節，依甲○○
    、李秋東及乙○○證述，亦屬無訛；綜上所述，被告並非未
    進行土地之開發及地目變更等事宜，而土地終亦完成合建，
    其間轉與李秋東、張證程合作，亦可信係為解決土地農會貸
    款之問題，為免土地遭查封而然，又據乙○○所陳，上述有
    關出資亦係用於土地之開發上；被告在從事本件土地之開發
    合建事宜過程中收取起訴書所指之錢款，難謂有詐欺情事，
    此外查無其他事證足認被告詐欺，其犯罪應屬不能證明；原
    審亦認被告收取上述甲○○交付50萬元及李秋東、張證程交
    付200萬元不構詐欺罪，卻認定被告 「竟意圖為自己不法之
    所有，對丙○○佯稱甲○○欲終止合夥契約，丙○○擔心一
    旦合夥契約終止，將無法繼續繳納農會貸款，遂聽信己○○○所言，先與己○○○於 91年9月25日簽訂合建契約書，繼
    共同委託李秋東、張証程辦理上開土地之合作興建事宜，並
    於91年10月29日簽訂合作興建協議書，因此獲得李秋東、張
    証程交付辦理土地變更之費用二百萬元。嗣甲○○知悉丙○○、己○○○違約之情事，向本院聲請對丙○○之財產實施
    假扣押，本院於92年1月9日裁定准許甲○○供擔保後，得對
    丙○○實施假抱押， 92年3月18日丙○○與甲○○達成由丙○○賠償三百五十萬元之協議，丙○○始知受騙」云云，而
    以詐欺罪論處；姑不論所謂丙○○與甲○○達成由丙○○賠
    償 350萬元之協議乙節由被告負詐欺之責是否成立，畢竟此
    節未為起訴書所及，並不在本案起訴範圍之內，原判決既
    認起訴範圍內被告收受甲○○、李秋東及張證程交付之 250
    萬元部分不構成詐欺罪，卻就非起訴範圍內之情節以詐欺罪
    論處，於法自屬有違；被告上訴，指摘原判決不當，非無理
    由，原判決應予撤銷，並就本案起訴範圍，改為無罪之諭知
    。
據上論斷，應依刑事訴訟法第369條第1項前段、第364條、第301
條第1項，判決如主文。
本案經檢察官丁○○到庭執行職務。
中    華    民    國    95    年    3     月    15    日
            刑事第五庭  審判長法  官  袁  從  楨
                              法  官  郭  同  奇
                              法  官  姚  勳  昌
上列正本證明與原本無異。
不得上訴。
                              書記官  呂  淑  芬
中    華    民    國    95    年    3     月    15    日
                                                      Ａ


司法院資訊處製作；財團法人民間司法改革基金會備份。
